臺灣臺北地方法院民事判決　　　　　　 99年度簡上字第487號
上　訴　人
即　附　帶
被上訴人　　黃則財
訴訟代理人　曾勤博律師
被　上訴人
即附帶上訴
人　　　　　林偉凱（原名:林東興）
上列當事人間請求確認本票債權不存在事件，上訴人對於民國99
年6月23日本院臺北簡易庭99年度北簡字第380號第一審判決提起
上訴，以及被上訴人提起附帶上訴，經本院於100年7月15日言詞
辯論終結，判決如下：
    主      文
上訴及附帶上訴均駁回。
第二審訴訟費用關於上訴部分，由上訴人負擔，附帶上訴部分，
由被上訴人負擔。
    事實及理由
甲、程序方面：按被上訴人於言詞辯論終結前，得為附帶上訴。
    附帶上訴，雖在被上訴人之上訴期間已滿，或曾捨棄上訴權
    或撤回上訴後，亦得為之。民事訴訟法第460條第1項本文、
    第2項分別定有明文。而上訴人之對造在原審提出之上訴狀
    ，雖已逾越法定期限，但依其所為論旨可視為附帶上訴（最
    高法院18年上字第1710號判例參照）。查本院臺北簡易庭99
    年度北簡字第380號判決於民國99年6月23日宣示判決後，兩
    造均於99年6月25日收受上開第一審判決（見原審卷第124頁
    、126頁），本應於判決送達後20日之不變期間內提起上訴
    ，而被上訴人即附帶上訴人林偉凱（下簡稱林偉凱）則於99
    年7月19日提起上訴，固已逾越上訴期間，惟觀諸其提出之
    上訴理由，無非係表明對原判決不利之部分提起上訴（見本
    院卷11頁），揆之前揭說明，應可視為附帶上訴。
乙、實體方面：
一、被上訴人即附帶上訴人林偉凱主張：
  (一)起訴主張：上訴人即附帶被上訴人黃則財（下簡稱黃則財）
    持有林偉凱所簽發、發票日為98年8月11日、票面金額為新
    臺幣（下同）50萬元之本票（下稱系爭本票）乙紙，系爭本
    票到期未獲付款，黃則財遂向本院聲請98年度司票字第2267
    8號本票裁定後准予強制執行。惟系爭本票係林偉凱於98年8
    月間，因參與投注地下簽賭集團所經營之職棒簽賭網站，致
    積欠賭債，乃經黃則財之子黃奕豪介紹，向訴外人姜智華借
    款而簽發系爭本票，惟兩造間無任何債權債務關係，黃則財
    明知系爭本票係因林偉凱遭恐嚇脅迫而簽發，而其原因關係
    係基於法所不許之賭博情事而生，是系爭本票應屬無效，爰
    以之請求確認黃則財所執林偉凱簽發之系爭本票債權不存在
    ，並聲明：確認黃則財持有林偉凱簽發之系爭本票債權不存
    在。
  (二)上訴意旨略以：林偉凱之所以簽發系爭本票之原因，係因黃
    則財兒子（即黃奕豪）之朋友因積欠賭債避不見面，因此遭
    職棒簽賭組頭（即訴外人歐富清）要求負擔此項債務，歐富
    清及黃奕豪要求林偉凱找訴外人姜智華簽發本票，並將錢拿
    給歐富清，而姜智華只交付42萬元，並言明預扣利息為8萬
    元，利息約定為每星期16分，歐富清隨即將42萬元取走，是
    林偉凱並未向姜智華借款，其簽發系爭本票係遭恐嚇。並聲
    明：原判決不利於林偉凱部分廢棄。
二、上訴人即附帶被上訴人黃則財上訴意旨則以：
  (一)原審判決既認定「上訴人即被上訴人先支付訴外人姜智華25
    萬元及另以向被上訴人林偉凱行使票據債權取得款項50萬元
    為停止條件再支付訴外人姜智華25萬元為給付內容」，向訴
    外人姜智華購得系爭本票權利，換言之，黃則財係以相當之
    對價取得如票面所載金額之本票權利，黃則財對票據債務人
    林偉凱自得主張如票面金額所載50萬元之本票權利。又原審
    判決認定「系爭本票為原告與訴外人黃奕豪共同簽發，被告
    既已為黃奕豪清償系爭票款中之25萬元而受讓取得系爭票據
    ，原告應負票據債務僅餘25萬元」，顯係認定事實錯誤，且
    兩造於原審從未提出債務免除之抗辯，原審判決逕為前述認
    定，顯屬訴外裁判，有違辯論主義之精神。
  (二)本件訴外人黃奕豪雖署名於系爭本票正面，然其本意係為保
    證人，此為林偉凱、證人即受款人姜智華、黃奕豪所不爭，
    則黃則財應承繼前手與發票人（即林偉凱）之法律關係，應
    以黃奕豪為系爭本票之保證人。
三、原審判決確認黃則財持有本院98年度司票字第22678號本票
    裁定所示，以林偉凱為發票人、發票日為98年8月11日、票
    面金額50萬元之本票，於超過25萬元及自98年8月15日起至
    清償日止，按年息5%計算之利息，對林偉凱之票據權利不存
    在，並駁回林偉凱其餘之訴。黃則財就其敗訴部分不服提起
    上訴，並聲明：(一)原審判決關於「確認被告持有本院九十八
    年度司票字第二二六七八號本票裁定所示，以原告為發票人
    ，發票日為民國九十八年八月十一日、票面金額新臺幣伍拾
    萬元之本票，於超過新臺幣貳拾伍萬元及自民國九十八年八
    月十五日起至清償日止，按年息百分之五計算利息部分，對
    原告之票據權利不存在」廢棄；(二)上開廢棄部分，被上訴人
    在第一審之訴駁回；(三)原審判決關於訴訟費用新臺幣貳仟柒
    佰元由被告負擔廢棄；(四)第一、二審訴訟費用由被上訴人負
    擔。林偉凱則答辯聲明：上訴駁回；併就其敗訴部分提起附
    帶上訴，聲明：(一)原判決不利於被上訴人即附帶上訴人林偉
    凱部分廢棄；(二)黃則財對林偉凱沒有這張本票的權利。
四、兩造不爭執事項：黃則財持有林偉凱、黃奕豪（黃奕豪部分
    嗣後經黃則財塗銷簽名）所共同簽發、發票日為98年8月11
    日、票面金額為50萬元之本票乙紙，系爭本票到期未獲付款
    ，黃則財遂向本院聲請98年度司票字第22678號本票裁定後
    准予強制執行。
五、得心證之理由：
  (一)按票據行為為不要因行為，即不以給付之原因為要素而得成
    立之行為，凡簽名於票據之人，不問原因如何，均須依票上
    所載文義負責，除執票人取得票據係出於惡意或詐欺者外，
    發票人不得以自己與執票人前手所存抗辯之事由，對抗執票
    人，最高法院49年台上字第678號判例意旨可以參照。又債
    之清償，得由第三人為之；又因連帶債務人中之一人為清償
    、代物清償、提存、抵銷或混同而債務消滅者，他債務人亦
    同免其責任，民法第311條第1項前段、第274條分別定有明
    文。
  (二)經查，本件系爭本票之簽發緣由，乃林偉凱為了要支付訴外
    人歐富清之賭債，所以透過訴外人黃奕豪向訴外人姜智華借
    款，而在訴外人姜智華之要求下，與訴外人黃奕豪共同簽發
    系爭本票以取得42萬元款項，林偉凱並已將取得之42萬元款
    項支付予訴外人歐富清，而黃則財則係自訴外人姜智華處受
    讓系爭本票之事實經過，業據林偉凱於原審陳述明確（原審
    卷第21頁），且為兩造所不爭執，應堪信為真實。
  (三)次查，林偉凱雖主張其係因清償賭債而受強暴脅迫而簽發本
    票，然而林偉凱簽發支票之目的乃係為取得訴外人姜智華借
    款，已如前述，至於林偉凱取得款項之用途，乃屬於林偉凱
    之內心動機，故該本票債務乃係借款債務並非賭債，林偉凱
    自不得因其取得借款之動機係要清償其他賭債，即認為其簽
    發系爭本票，有無效之原因；況且，就林偉凱所主張之簽賭
    及借款經過情節，執票人黃則財並未參與其事，而林偉凱亦
    未舉證證明黃則財知悉，是尚難遽認黃則財對於林偉凱簽發
    本票乙情有所知悉；尤其，林偉凱為了向訴外人姜智華借款
    而簽發系爭票據交付訴外人姜智華，而林偉凱亦已經取得款
    項，是林偉凱所主張之過程，並未受有何強暴脅迫，林偉凱
    亦未舉證證明於簽發系爭本票時受有如何之強暴脅迫之情形
    ；從而，林偉凱主張為清償賭債及受脅迫等因，所以簽發系
    爭本票有無效原因，依民法第92條規定撤銷簽發系爭本票之
    意思表示等語，均不足採信。
  (四)再查，系爭票據號碼273251號、票載金額50萬元、發票日期
    為98年8月11日之系爭本票，係由林偉凱以及訴外人黃奕豪
    共同於發票人欄簽名，而完成共同發票之事實，有系爭本票
    在卷可稽（本院98年度司票字第22678號卷第4頁），是該本
    票乃係由林偉凱及訴外人黃奕豪為共同發票人，應可認定，
    黃則財主張訴外人黃奕豪為保證人等情，即與系爭本票上記
    載情形並不相符，是仍應依系爭本票上所載文義負責，黃則
    財上述主張，並不足採。
  (五)其次，雖黃則財主張：「…被告黃則財為免其子擔負債務，
    乃以先支付訴外人姜智華25萬元及另以向原告林偉凱行使票
    據債務取得款項50萬為停止條件再支付訴外人姜智華25萬元
    」等語（原審卷第16頁），然而，觀諸黃則財係支付25萬元
    即取得系爭本票，且於取得系爭本票後，即將本票上「發票
    人黃奕豪」之部分塗銷之事實，以及參酌證人黃奕豪於原審
    證稱：「…我父親想說不要把債務留在我身上，就出面和原
    告（按即林偉凱）談，原告沒有回應，所以父親就自己跟姜
    先生（按即姜智華）談，先給姜先生25萬元，拿回這張票，
    如果原告有如期償還的話，剩下的部份在還給姜先生25萬元
    ，這些內容是我父親提議，姜先生同意的。（提示本票，你
    的發票被劃掉是誰畫的？）應該是我父親畫的，什麼時候畫
    的我不清楚，當時和姜先生談的時候我們這邊有律師到場」
    等語（原審卷第55頁），與證人姜智華於原審證稱：「…黃
    奕豪在上面簽名是我要求的…後來被告（按即黃則財）主動
    出面說因為黃奕豪是保人不好意思，所以先還一半的錢，我
    有委託黃奕豪去找原告，我也有找黃奕豪說看能不能先還我
    一點，先還一半的錢是被告提議的，被告請我去他家跟我見
    面談的，當場有被告、黃奕豪、黃奕豪的母親，我當天有帶
    50萬元的票去，當場被告有交給我25萬元的現金，我就把票
    給他們，要他們去找原告要錢，再看原告還被告多少錢，扣
    掉被告還我的25萬元，其他的再歸我。（本票上面黃奕豪的
    簽名是何時劃掉的？）是何時劃掉我不清楚，我也沒有預先
    同意」等語（原審卷第57頁），足見黃則財係以清償黃奕豪
    就系爭本票發票人債務之意思，自證人姜智華處受讓系爭本
    票，並於取得本票後即將本票發票人之簽名關於「發票人黃
    奕豪」之部分塗銷，應堪認定，至於黃則財與證人姜智華就
    嗣後取得之款項如何分配，乃係其二人間另外之約定，與系
    爭本票之票據關係無涉，因此，林偉凱與訴外人黃奕豪為系
    爭本票之共同發票人，而系爭本票因執票人黃則財已經為黃
    奕豪清償25萬元，並塗銷系爭本票上關於發票人「黃奕豪」
    之簽名，則林偉凱依系爭本票應負票據責任僅餘25萬元，應
    堪認定；況且此部分事實，業據黃則財於原審答辯在卷，並
    經證人黃奕豪、姜智華證述綦詳，且經林偉凱表示意見，黃
    則財主張此部分為非經任何一造當事人主張之主要事實等語
    ，顯與事實不符，應不足採。
  (六)從而，原審以黃則財因代黃奕豪清償票據債務25萬元，已免
    除訴外人黃奕豪票據債務並將其簽名於系爭本票上塗銷，而
    被上訴人即上訴人林偉凱所應負擔之票據債務應僅餘25萬元
    ，因此據以判決確認黃則財持有本院98年度司票字第22678
    號本票裁定所示，以林偉凱為發票人、發票日為98年8月11
    日、票面金額50萬元之本票，於超過25萬元及自98年8月15
    日起至清償日止，按年息5%計算之利息部分，對林偉凱之票
    據權利不存在，於法並無不合。
六、綜上所述，黃則財以原審判決有訴外裁判等為由提起本件上
    訴；林偉凱則以並未向訴外人姜智華借款等為由提起本件上
    訴，均不足採。上訴論旨指摘原審判決關於其各自上訴部分
    為不當，求予廢棄改判，均為無理由，應駁回其上訴。
七、本件事證已臻明確，兩造其餘攻擊防禦方法及所舉未經援用
    之證據，經本院斟酌後，認為均不足以影響本判決之結果，
    爰不一一論述，附此敘明。
八、訴訟費用負擔之依據：本件上訴裁判費分別為3,975元、3,9
    75元，應由兩造各自負擔，爰確定如主文第二項所載。
九、據上論結，本件兩造上訴及附帶上訴均為無理由，爰依民事
    訴訟法第436條之1第3項、第449條第1項、第78條，判決如
    主文。
中    華    民    國    100    年    8    月    19    日
                 民事第七庭    審判長法  官  陶亞琴
                                     法  官  吳定亞
                                     法  官  蘇嘉豐
以上正本係照原本作成。
不得上訴。
中    華    民    國    100    年    8    月    19    日
                                     書記官  林鈞婷